【裁判字號】    97,上易,126
【裁判日期】    970624
【裁判案由】    確認買賣關係不存在等
【裁判全文】
臺灣高等法院民事判決                 97年度上易字第126號
上  訴  人  丁○○
            乙○○
共      同
訴訟代理人  楊廣明律師
被上訴人    甲○○
上列當事人間請求確認買賣關係不存在等事件，上訴人對於中華
民國96年11月30日臺灣士林地方法院96年度訴字第20號第一審判
決提起上訴，經本院於97年6月10日言詞辯論終結，判決如下：
    主  文
上訴駁回。
第二審訴訟費用由上訴人負擔。
    事實及理由
一、被上訴人起訴主張： 坐落臺北縣汐止市○○○段1地號土地
    應有部分10萬分之298，暨其地上建物（建號1569） 即門牌
    號碼臺北縣汐止市○○路○段22巷18號房屋所有權全部（ 以
    下合稱系爭房地）原為上訴人丁○○所有，因上訴人丁○○
    積欠被上訴人新臺幣（下同）101萬元， 為免其財產被強制
    執行，乃與其女即上訴人乙○○通謀虛偽意思表示，於95年
    1 月24日以94年12月23日訂立之不實買賣契約（下稱系爭買
    賣契約）將系爭房地所有權移轉登記予上訴人乙○○，共同
    侵害被上訴人之權利，被上訴人自得依民法侵權行為規定，
    請求上訴人丁○○、乙○○（以下合稱上訴人）塗銷系爭房
    地之所有權移轉登記。縱認上訴人間存有買賣關係，但上訴
    人為母女關係，上訴人乙○○應明知上訴人丁○○對外負有
    債務，且因詐欺案遭起訴，亦明知系爭房地之買賣行為將有
    損害於被上訴人之權利，被上訴人亦得依民法第244條第1、
    2項、第4項規定請求撤銷系爭買賣契約及所有權移轉行為，
    並辦理塗銷登記，回復登記為上訴人丁○○所有等情。爰依
    民法第184條第1項前段、第185條第1項、第213條第1項之規
    定，先位聲明：(一)確認上訴人丁○○與乙○○於94年12月23
    日就系爭房地之買賣關係不存在。(二)上訴人丁○○、乙○○
    就系爭房地，於95年1月24日以買賣為登記原因， 所為之所
    有權移轉登記，應予塗銷。(三)上訴人乙○○應就系爭房地，
    協同辦理恢復所有權移轉登記為上訴人丁○○所有。另依民
    法第244條第1、2、4項之規定，備位聲明：(一)上訴人丁○○
    與上訴人乙○○於94年12月23日就系爭房地所為之買賣行為
    應予撤銷。(二)上訴人丁○○、乙○○就系爭房地，以買賣為
    登記原因， 於95年1月24日所為所有權移轉登記應予塗銷，
    並辦理塗銷登記。(三)上訴人乙○○應就上系爭不動產，協同
    辦理恢復所有權移轉登記為上訴人丁○○所有。（原審就先
    位之訴中關於確認上訴人丁○○與乙○○於94年12月23日就
    系爭房地之買賣關係不存在，上訴人乙○○就系爭房地，以
    買賣為登記原因所為之所有權移轉登記應予塗銷部分，為被
    上訴人勝訴之判決，並駁回被上訴人其餘之請求；上訴人丁
    ○○、乙○○就其敗訴部分聲明不服，被上訴人就其敗訴部
    分未據聲明不服，該部分已告確定。）並答辯聲明：上訴駁
    回。
二、上訴人則以：上訴人丁○○於87年間購得系爭房地，以系爭
    房地向中聯信託投資股份有限公司（下稱中聯信託公司）抵
    押貸款720萬元，因上訴人丁○○無力負擔高額房貸， 遂由
    上訴人乙○○以700萬元之價格購買系爭房地， 並約定以上
    訴人丁○○於92年間向上訴人乙○○借款之120 萬元作為頭
    期款，系爭房地所有權移轉登記後，再由上訴人乙○○向臺
    灣銀行股份有限公司（下稱臺灣銀行）貸款600萬元， 由臺
    灣銀行直接向中聯信託公司清償5,594,189元， 剩下的餘額
    直接匯至上訴人丁○○帳戶以支付買賣價金之尾款，故系爭
    房地買賣契約非虛偽不實。且上訴人乙○○僅知上訴人丁○
    ○有債務糾紛問題，但確實情形並不清楚，於購買系爭房地
    時，係為分擔母親房貸壓力，並無不法行為。故被上訴人應
    就上訴人間就系爭房地之買賣有何通謀虛偽行為，負舉證責
    任等語，資為抗辯。並上訴聲明：(一)原判決不利於上訴人部
    分廢棄。(二)上廢棄部分，被上訴人在第一審之訴駁回。(三)如
    受不利判決，願供擔保，請准宣告免為假執行。
三、被上訴人主張系爭房地原為上訴人丁○○所有， 嗣於95年1
    月24日以其與上訴人乙○○於94年12月23日訂立之買賣契約
    將系爭房地所有權移轉登記予上訴人乙○○之事實，業據提
    出系爭契約書為證，且為上訴人二人所不爭執，堪信為真正
    。被上訴人又主張上訴人丁○○積欠被上訴人101萬元， 為
    免其財產被強制執行，而與其女即上訴人乙○○通謀虛偽意
    思表示，於95年1 月24日以94年12月23日訂立之不實買賣契
    約將系爭房地所有權移轉登記予上訴人乙○○，共同侵害被
    上訴人之權利，被上訴人得依民法侵權行為規定，請求上訴
    人二人塗銷系爭房地之所有權移轉登記等語，惟為上訴人二
    人所否認，並以上述情詞置辯。是以本件兩造爭執之要點在
    於：上訴人二人就系爭房地之買賣是否為通謀虛偽意思表示
    而無效？被上訴人依民法侵權行為規定，請求確認上訴人二
    人於94年12月23日就系爭房地之買賣關係不存在，並請求上
    訴人二人塗銷系爭房地之所有權移轉登記，有無理由？茲析
    述如下。
四、上訴人二人就系爭房地之買賣是否為通謀虛偽意思表示而無
    效？
  (一)按表意人與相對人通謀而為虛偽意思表示者，其意思表示無
    效。民法第87條第1項定有明文。 被上訴人主張上訴人間之
    系爭買賣契約為通謀虛偽意思表示，惟為上訴人二人所否認
    ，並提出系爭房地買賣契約書為證（ 見原審卷第99至103頁
    ）。
  (二)查上訴人先辯稱上訴人丁○○無力負擔每月房貸費用，乃與
    女兒乙○○商量，由乙○○以700萬元買得系爭房地， 以清
    償丁○○積欠中聯信託公司之房貸，上訴人乙○○購買系爭
    房地係為分擔母親即上訴人丁○○房貸壓力云云（見原審卷
    第61、62、74、75頁），並未提及上訴人丁○○向乙○○借
    款之事。嗣因法院調查系爭房地買賣價金如何給付，上訴人
    乙○○始稱其母丁○○之前向其借款100多萬元， 所以就約
    定以此借款作為頭期款等語，經法院隔離訊問結果，上訴人
    乙○○稱：「（你母親向你借了多少錢？如何借？何時？借
    錢的原因為何？）92年左右，總共120萬， 之前是分期借，
    一次大概30萬到40萬不等，我是用我的名義分別向不同的銀
    行貸款，然後把錢借給我母親，後來在2003年或2004年左右
    （後改稱93年或94年，再更正為2003年底）是透過新光銀行
    作債務協商，全部金額是120萬。 我母親跟我借錢是因為有
    週轉的需要，她在信用卡中心工作還有從事保險，也是因為
    買房子的關係， 跟中聯信託的貸款每個月要付5萬元左右，
    其他還有一些個人的金錢往來，詳細情形我不太清楚，所以
    才向我借錢。」等語（見原審卷第143頁）， 而上訴人丁○
    ○則稱：「（問：你賣房子給上訴人乙○○，頭期款如何給
    付？） 是一次向誠泰銀行以信用貸款借120萬還我的卡債，
    93年的事。 後來就用這筆我跟他借的120萬當作房子的頭期
    款。」等語（見原審卷第143、144頁）。上訴人二人就其所
    稱之借款次數、時間、原因，所述均有不同，已難認上訴人
    二人間確有借貸之事。
  (三)次查，上訴人辯稱120萬元是做為頭期款， 乙○○於系爭房
    地過戶後，向台銀貸款600萬元，扣除中聯信託公司債務5,5
    94,189元後，剩餘402,417元直接匯入丁○○的帳戶， 當作
    買賣價金的交付云云，並提出匯款單、銀行存摺為證（見本
    院卷第39頁反面、原審卷第86至92頁）， 則以120萬元之頭
    期款加上600萬元之貸款，其買賣總價為720萬元，核與買賣
    契約上記載：買賣總價700萬元， 第一期簽約款及第二期備
    證款（均為94年12月22日）共100萬元（見原審卷第100頁）
    ，並不相符。再參以證人即代書戊○○亦證稱：「買賣契約
    書是我依照乙○○陳述所記載的，我沒有作鑑價，她說多少
    錢我就寫多少錢，我沒有看到乙○○支付價金，不知交付頭
    期款如何交付。」等語（見本院卷第53頁反面、54頁），故
    無從認上訴人已就買賣價金達成合意。
  (四)再查，上訴人乙○○於原審陳稱：買賣時因為有發生水災，
    實際上房價已經低到一坪約10萬元左右，系爭房屋為43坪另
    外有車位等語，嗣又改稱系爭房屋為39坪，價格為每坪16萬
    8千元等語，並提出台北縣政府統計房屋價格資料為證（ 見
    原審卷第142、143、173、174、193頁）， 是其對於所購置
    之房地坪數多少，價格如何決定，前後說辭不一，已難認其
    買賣有之真意，而且上訴人丁○○甚至稱對於系爭房地之市
    價並不清楚等語（見原審卷第144頁），而依常情， 既不清
    楚市價，如何決定買賣價格？益見上訴人主張之買賣契約不
    實。
  (五)上訴人又辯稱上訴人丁○○曾以乙○○名義陸續辦理了多家
    銀行之現金卡或小額貸款使用，後因無法還款，東窗事發後
    ，乙○○方知事態嚴重，且在其母丁○○央求下，同意借予
    伊120萬元，以償還其在外債務、卡債及銀行借貸， 並同意
    以自己之名義辦理卡債債務整合，足證上訴人間確有借款12
    0萬元之事實云云，並提出乙○○誠泰銀行之存摺為證（ 見
    本院卷第59至76頁）。惟依誠泰銀行之存摺觀之，乙○○之
    誠泰銀行帳戶內於93年9月10日放款轉入120萬元，固可認乙
    ○○於93年9月10日因辦理卡債債務整合向誠泰銀行貸款120
    萬元，但尚無從憑此即認定該款係上訴人丁○○向乙○○之
    借款，再參以上訴人丁○○於被上訴人對其提出之偽造文書
    案件偵查中陳稱：乙○○之前有清償貸款100萬元，大約是9
    3年向誠泰銀行清償等語；上訴人乙○○陳稱： 之前我母親
    用我名義做貸款，借了120萬元，所以120萬元做為頭期款等
    語（見臺灣士林地方法院檢察署96年度他字第1042號偵查卷
    第15、16頁），如上訴人丁○○確實曾以乙○○名義向銀行
    貸款使用，後因東窗事發而央求乙○○借款償還，理應知悉
    其借款之實際金額，焉有所陳述之借款金額與乙○○所陳述
    之借款金額相差達20萬元之多？況如係以乙○○於93年9月1
    0日辦理卡債債務整合向誠泰銀行貸款120萬元做為系爭房地
    買賣價金之頭期款，何以系爭房地買賣契約書記載之第一期
    簽約款及第二期備證款僅共計100萬元？ 且交付日期均記載
    為94年12月22日？此益加可證上訴人主張其二人確有買賣系
    爭房地之真意云云，實難採信。上訴人聲請傳訊誠泰銀行信
    義分行辦理卡債債務整合之證人丙○○，以證明乙○○借款
    始末，惟查證人丙○○僅係於93年9 月間承辦乙○○卡債債
    務整合事務，對於之前乙○○多次借款予丁○○之事，既未
    未經手，亦未在場親自見聞，無從為有利上訴人之證言，自
    無予傳訊之必要，附此說明。
  (六)末查，上訴人丁○○分別於94年11月29日、94年12月9日、9
    4年12月19日、95年1月10日簽發本票共5紙予被上訴人， 到
    期日分別為95年1月17日、95年1月20日、95年1月29日、 95
    年2月6日、95年2月10日，金額合計101萬元， 有本票影本5
    紙在卷可稽（見原審卷第158、159頁），而上訴人乙○○為
    丁○○之女，二人同住於系爭房屋，如其所稱受其母丁○○
    央求而以自己之名義辦理卡債債務整合， 借予丁○○120萬
    元，以償還其在外債務、卡債及銀行借貸等語屬實（僅係假
    設）， 則乙○○於93年9月10日辦理卡債債務整合之前即明
    知丁○○在外積欠債務，無力清償，自亦應知丁○○無力清
    償系爭房地之貸款，如乙○○有意分擔丁○○房貸壓力，理
    應即時辦理系爭房地之過戶手續，焉有遲至一年多後丁○○
    所簽發之上述本票即將到期，始辦理系爭房地之過戶手續？
    顯見系爭房地買賣係上訴人為避免被上訴人求償，而為之通
    謀虛偽意思表示，依民法第87條第1項之規定，應屬無效。
    上訴人辯稱，系爭買賣契約係屬真正，並已如期支付買賣價
    金，自非虛偽之買賣云云，即非可採。
五、被上訴人依民法侵權行為規定，請求確認上訴人二人於94年
    12月23日就系爭房地之買賣關係不存在，並請求上訴人二人
    塗銷系爭房地之所有權移轉登記，有無理由？
  (一)按債務人為免其財產被強制執行，與第三人通謀而為虛偽意
    思表示，將其所有不動產為第三人設定抵押權者，債權人可
    依侵權行為之法則，請求第三人塗銷登記，亦可行使代位權
    ，請求塗銷登記， 最高法院著有73年臺抗字第472號判例意
    旨足供參照。又「按債務人與第三人通謀移轉其財產，其目
    的雖在使債權無法實現，而應負債務不履行之責任，但將自
    己之財產予以處分，原可自由為之，究難謂係故意不法侵害
    債權人之權利，故與侵害債權之該第三人不能構成共同侵權
    行為 (參看史尚寬先生著債法總論)， 債權人如本於侵權行
    為訴請塗銷登記時， 參照本院67年度第5次民事庭庭推總會
    決議，僅得向該第三人為之，債務人既非共同侵權行為人，
    自不得對其一併為此請求。」 有最高法院69年度第7次民事
    庭會議決議(三)可稽。
  (二)查上訴人間就系爭房地之買賣契約既為通謀，依法無效，已
    如上述，是被上訴人請求確認上訴人間於94年12月23日就系
    爭房地之買賣關係不存在，即有理由。又上訴人乙○○仍登
    記為系爭房地之所有權人，上訴人二人之通謀行為使上訴人
    丁○○之責任財產減少，而侵害債權人即被上訴人之利益，
    依上開最高法院決議及判例意旨，被上訴人依民法侵權行為
    之規定， 請求上訴人乙○○塗銷系爭房地於95年1月24日以
    買賣為登記原因所為之所有權移轉登記，亦有理由。
六、綜上所述，被上訴人依民法侵權行為規定，請求確認上訴人
    於94年12月23日就系爭房地之買賣關係不存在，並請求上訴
    人塗銷系爭房地之所有權移轉登記，為有理由，應予准許。
    是則原審就此部分為上訴人敗訴之判決，於法並無違誤。上
    訴意旨仍執前詞指摘原判決此部分不當，求予廢棄改判，為
    無理由，應予駁回。又上訴人雖陳明願供擔保，聲請宣告免
    為假執行，惟查被上訴人並未為假執行之聲請，自無宣告免
    為假執行之必要，併此敘明。
七、本件判決之基礎已臻明確，兩造其餘攻擊防禦方法及主張舉
    證，於判決結果不生影響，無一一審究之必要，附此敘明。
八、據上論結，本件上訴為無理由，爰判決如主文。
中    華    民    國    97    年    6     月    24    日
                    民事第十庭
                        審判長法  官  黃豐澤
                              法  官  林麗玲
                              法  官  蕭艿菁
正本係照原本作成。
如不服本判決，應於收受送達後20日內向本院提出上訴書狀，其
未表明上訴理由者，應於提出上訴後20日內向本院補提理由書狀
（均須按他造當事人之人數附繕本）上訴時應提出委任律師或具
有律師資格之人之委任狀；委任有律師資格者，另應附具律師資
格證書及釋明委任人與受任人有民事訴訟法第466條之1第1項但
書或第2項（詳附註）所定關係之釋明文書影本。
中    華    民    國    97    年    6     月    24    日
                              書記官  王秀雲
附註：
民事訴訟法第466條之1（第1項、第2項）：
對於第二審判決上訴，上訴人應委任律師為訴訟代理人。但上訴
人或其他法定代理人具有律師資格者，不在此限。
上訴人之配偶、三親等內之血親、二親等內之姻親，或上訴人為
法人、中央或地方機關時，其所屬專任人員具有律師資格並經法
院認為適當者，亦得為第三審訴訟代理人。


司法院資訊處製作；財團法人民間司法改革基金會備份。
